臺灣屏東地方法院民事判決　　　　　　　110年度訴字第349號
原　　　告　合作金庫資產管理股份有限公司

法定代理人　蔡見興　
訴訟代理人　周子幼　
　　　　　　吳萱誼
被　　　告　陳林漏飯
　　　　　　陳健在　
　　　　　　陳健春　
　　　　　　吳陳素珠
上四人共同
訴訟代理人　吳復興律師
被　　　告　陳伊鈴　
　　　　　　陳喜貿　
　　　　　　陳姵穎　

　　　　　　陳彥臻　

　　　　　　陳○○
上　一　人
法定代理人　陳瓊樺　
上　一　人
訴訟代理人　邱國逢律師（法扶律師）
上列當事人間代位請求分割遺產事件，本院於民國111 年1 月10
日言詞辯論終結，判決如下：
    主      文
被告陳姵穎、陳彥臻、陳○○應就其被繼承人王祥鳳所遺如附表
編號1 至5 所示不動產之公同共有權，辦理繼承登記。
被告與陳瓊樺公同共有如附表編號1 至7 所示之財產，按陳瓊樺
及被告陳林漏飯、陳健在、陳健春、吳陳素珠應繼分各7 分之1
，被告陳伊鈴、陳喜貿應繼分各14分之1 ，被告陳姵穎、陳彥臻
、陳○○應繼分各21分之1 ，分割為分別共有。
訴訟費用由被告陳林漏飯、陳健在、陳健春、吳陳素珠各負擔7
分之1 ，由被告陳伊鈴、陳喜貿各負擔14分之1 ，由被告陳姵穎
、陳彥臻、陳○○各負擔21分之1 ，餘由原告負擔。
    事實及理由
一、本件被告陳彥臻出生於民國90年1 月19日，於訴訟繫屬中因
    成年而取得訴訟能力，其法定代理人王祥蓉之代理權消滅，
    原告具狀聲明被告陳彥臻承受訴訟，依民事訴訟法第170 條
    、第175 條及第176 條規定，於法並無不合，應予准許。又
    被告陳伊鈴、陳喜貿、陳姵穎、陳彥臻均未於言詞辯論期日
    到場，核無民事訴訟法第386 條各款所列情形，爰依原告之
    聲請，由其一造辯論而為判決，先予敘明。
二、原告主張：緣訴外人陳瓊樺積欠新竹國際商業銀行新台幣（
    下同）1,152,970 元本息及違約金債務，新竹國際商業銀行
    與英商渣打銀行合併為渣打國際商業銀行後，伊公司經渣打
    國際商業銀行之讓與，而對陳瓊樺取得上開債權。又陳瓊樺
    之被繼承人（父親）陳仙化於103 年6 月29日死亡，遺有如
    附表編號1 至7 所示之財產（編號7 屏東縣里港鄉農會之存
    款債權原為203,144.39元，目前僅剩105,386.39元），其中
    編號1 至5 所示之不動產，業經陳仙化全體繼承人於104 年
    3 月23日辦畢公同共有之繼承登記，繼承人陳健智隨後死亡
    ，亦經其繼承人王祥鳳及被告陳姵穎、陳彥臻、陳○○於10
    4 年11月5 日辦畢公同共有之繼承登記，惟王祥鳳又於105
    年12月13日死亡，其繼承人即被告陳姵穎、陳彥臻、陳○○
    則迄未就王祥鳳所遺如附表編號1 至5 所示不動產之公同共
    有權辦理繼承登記。陳仙化之繼承人中，陳瓊樺及被告陳林
    漏飯、陳健在、陳健春、吳陳素珠（配偶及子女）之應繼分
    各為7 分之1 ，被告陳伊鈴、陳喜貿（代位繼承人）之應繼
    分各為14分之1 ，被告陳姵穎、陳彥臻、陳○○（再轉繼承
    人）之應繼分各為21分之1 。伊公司已聲請本院以109 年度
    司執字第53516 號對陳瓊樺之財產為強制執行，惟因陳瓊樺
    怠於行使請求分割遺產之權利，以致伊公司無法就其所繼承
    陳仙化之遺產換價取償，依民法第242 條前段及第1164條規
    定，伊公司得代位陳瓊樺，請求被告陳姵穎、陳彥臻、陳○
    ○就其被繼承人王祥鳳所遺如附表編號1 至5 所示不動產之
    公同共有權辦理繼承登記，並請求分割陳仙化所遺如附表編
    號1 至7 所示之財產等情，並聲明：㈠被告陳姵穎、陳彥臻
    、陳○○應就其被繼承人王祥鳳所遺如附表編號1 至5 所示
    不動產之公同共有權，辦理繼承登記。㈡被告與陳瓊樺公同
    共有如附表編號1 至7 所示之財產，准予按陳瓊樺及被告陳
    林漏飯、陳健在、陳健春、吳陳素珠應繼分各7 分之1 ，被
    告陳伊鈴、陳喜貿應繼分各14分之1 ，被告陳姵穎、陳彥臻
    、陳○○應繼分各21分之1 ，分割為分別共有。
三、被告陳林漏飯、陳健在、陳健春、吳陳素珠、陳○○則以：
    新竹國際商業銀行曾經聲請查封、拍賣陳瓊樺所有土地及建
    物，其債權似已全部獲得清償，倘然，則原告即無從自合併
    後之渣打國際商業銀行受讓取得對陳瓊樺之債權，亦無從代
    位陳瓊樺請求分割陳仙化所遺財產。如其不然，原告既為陳
    瓊樺之債權人，其等對於原告代位陳瓊樺，請求將陳仙化所
    遺如附編號1 至7 所示之財產，按各繼承人之應繼分比例分
    割為分別共有，並無意見等語，資為抗辯，並聲明：原告之
    訴駁回。被告陳伊鈴、陳喜貿未於言詞辯論期日到場，據其
    等提出書狀陳稱，略以：倘原告對陳瓊樺確有債權存在，其
    等同意按各繼承人之應繼分比例，將陳仙化所遺財產分割為
    分別共有等語。被告陳姵穎、陳彥臻則未於言詞辯論期日到
    場，亦未提出書狀作何聲明或陳述。
四、查陳仙化於103 年6 月29日死亡，其繼承人有被告陳林漏飯
    （妻）及被告陳健在、陳健春、吳陳素珠與陳瓊樺、陳健智
    （子女）暨被告陳伊鈴、陳喜貿（孫子女，代位陳健衷繼承
    ）；陳健智於104 年5 月21日死亡，其繼承人有王祥鳳（妻
    ）及被告陳姵穎、陳彥臻、陳○○（子女）；王祥鳳復於10
    5 年12月13日死亡，其繼承人有被告陳姵穎、陳彥臻、陳○
    ○。陳仙化遺有如附表編號1 至7 所示之財產，其中如附表
    編號1 至5 所示之不動產，業經辦畢公同共有之繼承登記，
    登記為被告與王祥鳳、陳瓊樺公同共有，王祥鳳死亡後，其
    所遺如附表編號1 至5 所示不動產之公同共有權，則尚未據
    其繼承人即被告陳姵穎、陳彥臻、陳○○辦理繼承登記。且
    陳仙化之遺產，陳瓊樺及被告陳林漏飯、陳健在、陳健春、
    吳陳素珠之應繼分各為7 分之1 ，被告陳伊鈴、陳喜貿之應
    繼分各為14分之1 ，被告陳姵穎、陳彥臻、陳○○之應繼分
    各為21分之1 等事實，有土地登記謄本、戶籍謄本、繼承系
    統表、財政部南區國稅局遺產稅核定通知書、屏東縣房屋稅
    籍登記表及屏東縣里港鄉農會交易明細表在卷可憑，堪信為
    實在。
五、原告聲請本院以109 年度司執字第53516 號對陳瓊樺因繼承
    陳仙化所取得如附表編號1 至6 所示不動產之公同共有權為
    強制執行，其執行名義為臺灣桃園地方法院91年度執字第13
    502 號債權憑證（原執行名義為該法院90年度訴字第1259號
    及91年度訴字第958 號確定判決，附有強制執行計算書分配
    表），原債權有兩筆：一為100 萬元，及自89年11月11日起
    至清償日止，按週年利率百分之8.86計算之利息，暨自89年
    12月11日起至清償日止，其逾期在6 個月以內部分按上開利
    率百分之10，起過6 個月部分按上開利率百分之20計算之違
    約金。另一為150 萬元，及自89年8 月18日起至清償日止，
    按週年利率百分之8.86計算之利息，暨自89年8 月18日起至
    清償日止，其逾期在6 個月以內部分按上開利率百分之10，
    起過6 個月部分按上開利率百分之20計算之違約金。新竹國
    際商業銀行聲請臺灣桃園地方法院以91年度執字第13502 號
    查封、拍賣陳瓊樺所有土地及建物，所得價金2,179,000 元
    ，扣除執行費44,164元及土地增值稅101,290 元，其餘2,03
    3,546 元全部分配予新竹國際商業銀行，尚不足1,152,970
    元（利息及違約金均算至92年5 月8 日），原告嗣後則於10
    1 年6 月22日自新竹國際商業銀行合併而成之渣打國際商業
    銀行受讓而取得該債權之事實，經調閱本院109 年度司執字
    第53516 號民事執行事件卷宗查明屬實。依此，原告為陳瓊
    樺之債權人，應無疑義。
六、按債務人怠於行使其權利時，債權人因保全債權，得以自己
    之名義，行使其權利；繼承人得隨時請求分割遺產，但法律
    另有規定或契約另有訂定者，不在此限，民法第242 條前段
    及第1164條定有明文。又繼承人如欲終止其間之公同共有關
    係，惟有以分割遺產之方式為之。終止遺產之公同共有關係
    ，應以分割方式為之，將遺產之公同共有關係終止，改為分
    別共有關係，性質上屬分割遺產方法之一（最高法院82年度
    台上字第748 號判決參照）。分割共有物既對物之權利有所
    變動，即屬處分行為之一種，凡因繼承於登記前已取得不動
    產物權者，其取得雖受法律之保護，不以其未經繼承登記而
    否認其權利，但繼承人如欲分割其因繼承而取得公同共有之
    遺產，因屬於處分行為，依民法第759 條規定，自非先經繼
    承登記，不得為之。且為訴訟經濟計，當事人以一訴請求辦
    理繼承登記並為分割之請求，應無不可（最高法院68年度第
    13次民事庭庭推總會議決議㈡及69年台上字第1012號判例意
    旨參照）。其次，如附表編號6 所示之未辦保存登記建物，
    其事實上處分權之本質，雖屬所有權權能之集合，得為讓與
    之標的，並具有財產權之性質，然其不能與不動產物權等同
    視之，既非不動產物權，自無民法第759 條「應經登記始得
    處分」規定之適用。且依民法第831 條之規定，事實上處分
    權倘係由數人公同共有者，當然亦得成為法院裁判分割之客
    體（臺灣高等法院暨所屬法院103 年法律座談會民事類提案
    第5 號研討結果參照）。如前所述，被告陳姵穎、陳彥臻、
    陳○○尚未就其被繼承人王祥鳳所遺如附表編號1 至5 所示
    不動產之公同共有權辦理繼承登記，且原告已聲請對陳瓊樺
    因繼承陳仙化遺產所取得之公同共有權為強制執行，則原告
    因陳瓊樺怠於行使請求分割遺產之權利，依民法第242 條前
    段及第1164條規定，代位陳瓊樺，請求被告陳姵穎、陳彥臻
    、陳○○就其被繼承人王祥鳳所遺如附表編號1 至5 所示不
    動產之公同共有權辦理繼承登記，並請求按各繼承人之應繼
    分比例，將陳仙化所遺如附表編號1 至7 所示之財產分割為
    分別共有，於法洵屬有據。
七、綜上所述，本件原告依民法第242 條前段及第1164條規定，
    代位其債務人陳瓊樺，請求被告陳姵穎、陳彥臻、陳○○就
    其被繼承人王祥鳳所遺如附表編號1 至5 所示不動產之公同
    共有權辦理繼承登記，並請求將被告與陳瓊樺公同共有如附
    表編號1 至7 所示之財產，按陳瓊樺及被告陳林漏飯、陳健
    在、陳健春、吳陳素珠應繼分各7 分之1 ，被告陳伊鈴、陳
    喜貿應繼分各14分之1 ，被告陳姵穎、陳彥臻、陳○○應繼
    分各21分之1 ，分割為分別共有，為有理由，應予准許。
八、據上論結，本件原告之訴為有理由，依民事訴訟法第385 條
    第1 項前段、第78條、第80條之1 、第85條第1 項前段，判
    決如主文。
中    華    民    國  111     年    1     月    18    日
                  民事第二庭    法  官  凃春生
附表：
┌──┬───────────┬────────────┐    
│編號│被繼承人陳仙化所遺財產│    備            考    │    
├──┼───────────┼────────────┤    
│  1 │坐落屏東縣里港鄉潮北段│分割後陳瓊樺及被告陳林漏│    
│    │249 地號面積1 平方公尺│飯、陳健在、陳健春、吳陳│
│    │土地全部              │素珠每人應有部分各7 分之│
│    │                      │1 ，被告陳伊鈴、陳喜貿每│
│    │                      │人應有部分各14分之1 ，被│
│    │                      │告陳姵穎、陳彥臻、陳○○│
│    │                      │每人應有部分各21分之1 。│
├──┼───────────┼────────────┤
│  2 │坐落屏東縣里港鄉潮北段│同上                    │
│    │250 地號面積805 平方公│                        │
│    │尺土地全部            │                        │
├──┼───────────┼────────────┤
│  3 │坐落屏東縣里港鄉光明段│同上                    │
│    │60地號面積2,325.46平方│                        │
│    │公尺土地全部          │                        │
├──┼───────────┼────────────┤
│  4 │坐落屏東縣里港鄉光明段│分割後陳瓊樺及被告陳林漏│
│    │233 地號面積632.16平方│飯、陳健在、陳健春、吳陳│
│    │公尺所有權應有部分3 分│素珠每人應有部分各21分之│
│    │之1                   │1 ，被告陳伊鈴、陳喜貿每│
│    │                      │人應有部分各42分之1 ，被│
│    │                      │告陳姵穎、陳彥臻、陳○○│
│    │                      │每人應有部分各63分之1 。│
├──┼───────────┼────────────┤
│  5 │坐落屏東縣里港鄉光明段│同上                    │
│    │488 地號面積1,046.99平│                        │
│    │方公尺所有權應有部分3 │                        │
│    │分之1                 │                        │
├──┼───────────┼────────────┤
│  6 │門牌號碼屏東縣里港鄉玉│分割後陳瓊樺及被告陳林漏│
│    │田村玉田路4 之12號未辦│飯、陳健在、陳健春、吳陳│
│    │保存登記建物全部      │素珠每人應有部分各7 分之│
│    │                      │1 ，被告陳伊鈴、陳喜貿每│
│    │                      │人應有部分各14分之1 ，被│
│    │                      │告陳姵穎、陳彥臻、陳○○│
│    │                      │每人應有部分各21分之1 。│
├──┼───────────┼────────────┤
│  7 │屏東縣里港鄉農會存款債│同上                    │
│    │權新台幣105,386.39元  │                        │
└──┴───────────┴────────────┘
正本係照原本作成。
如不服本判決，應於收受送達後20日內向本院提出上訴書狀，其
未表明上訴理由者，應於提出上訴後20日內向本院補提理由書狀
（均須按他造當事人之人數附繕本）。 
中    華    民    國  111     年    1     月    18    日
                                書記官  張婉郁